臺灣高等法院刑事裁定
109年度毒抗字第42號
抗  告  人
即  被  告  陳信良


上列抗告人即被告因違反毒品危害防制條例案件，不服臺灣新竹
地方法院108年度毒聲字第142號中華民國108年11月22日裁定（
聲請案號：臺灣新竹地方檢察署108年度聲觀字第101號、108年
度毒偵字第1785號），提起抗告，本院裁定如下：
　　主　文
抗告駁回。　　　　　　　　　　　　　　　　　　　　　　　　　理　由
一、原裁定意旨略以：抗告人即被告甲○○基於施用第二級毒品甲
    基安非他命之犯意，於民國108年7月22日某時許，在其友人
    鄒冠豪位於新竹縣○○鎮○○里○○00號住處內，施用第二級毒品
    甲基安非他命1 次等事實，業據被告於警詢、偵訊坦承不諱
    ，而其於同年月24日上午8時56分許為警採集之尿液檢體，
    經送詮昕科技股份有限公司（下稱詮昕公司）檢驗，結果確
    呈安非他命、甲基安非他命陽性反應，有該公司108年8月8
    日濫用藥物尿液檢驗報告、新竹縣政府警察局毒品犯罪嫌疑
    人尿液採驗作業管制紀錄簿（檢體編號：A108036）各1份附
    卷可稽。是依被告自白佐以尿液檢驗報告，其於前揭時、地
    施用第二級毒品甲基安非他命之犯行，堪以認定。又被告前
    因施用第二級毒品案件，於經原審法院以97年度毒聲字第13
    2號裁定送觀察、勒戒後，因認無繼續施用毒品之傾向，於9
    7年7月3日執行完畢釋放出所，其於執行完畢釋放後5年後始
    行再犯本案，檢察官聲請裁定令抗告人入勒戒處所施以觀察
    、勒戒，核無不合，應予准許。爰依毒品危害防制條例第20
    條第3項、第1項、觀察勒戒處分執行條例第3條第1項，裁定
    抗告人應送勒戒處所觀察、勒戒，期間不得逾2月等語。
二、抗告意旨略以：抗告人因罹患口腔癌，需定期前往醫院追蹤
    治療、復健，且身體虛弱、吞嚥困難，飲食大多為流質食品
    。這段期間已澈底悔悟，深自反省，請法院給其一次機會，
    讓其聲請戒癮治療云云。　　
三、按犯毒品危害防制條例第10條之罪者，檢察官應聲請法院裁
    定，或少年法院（地方法院少年法庭）應先裁定，令被告或
    少年入勒戒處所觀察、勒戒，其期間不得逾2月，毒品危害
    防制條例第20條第1項定有明文。
四、經查：
（一）被告基於施用第二級毒品甲基安非他命之犯意，於108年7
      月22日某時許，在其友人鄒冠豪位於新竹縣○○鎮○○里○○00
      號住處房間內，以不詳方式施用甲基安非他命1 次等事實
      ，業據被告於警詢、偵查中坦承不諱（見毒偵卷第8頁、
      第23頁反面），且其為警查獲後所採集之尿液檢體，經送
      詮昕公司先以酵素免疫分析法（EIA）初步檢驗，再以氣
      相/液相層析質譜儀確認檢驗，結果確檢出安非他命及甲
      基安非他命陽性反應，此有詮昕公司108年8月8日出具濫
      用藥物尿液檢驗報告（檢體編號：A108036）、新竹縣政
      府警察局毒品犯罪嫌疑人尿液採驗作業管制紀錄簿在卷可
      稽（見毒偵卷第11頁、第12頁），堪信被告前開任意性自
      白確與事實相符，足認被告確有於上揭時、地為施用第二
      級毒品甲基安非他命之犯行。又被告前於97年間因施用第
      二級毒品案件，於經原審法院以97年度毒聲字第132號裁
      定送觀察、勒戒後，因認無繼續施用毒品之傾向，於97年
      7月3日執行完畢釋放出所，並經檢察官為不起訴處分確定
      等情，有本院被告前案紀錄表、臺灣新竹地方檢察署97年
      度毒偵字第822號不起訴處分書附卷足憑，是被告於前開
      觀察、勒戒執行完畢釋放後5年後，始行再犯本件施用第
      二級毒品犯行，符合毒品危害防制條例第20條所定之觀察
      、勒戒要件，原審據以裁定被告應令入勒戒處所施以觀察
      、勒戒，核其認事用法，於法並無不合。 
（二）抗告意旨以被告個人身體因素，請求給予戒癮治療之機會
      云云。惟查： 
 （1）按毒品危害防制條例所規定之觀察、勒戒處分，其立法意
      旨在幫助施用毒品者戒除毒癮，該處分之性質非為懲戒行
      為人，而係為消滅行為人再次施用毒品之危險性，目的在
      戒除行為人施用毒品之身癮及心癮措施；觀察勒戒係導入
      一療程觀念，針對行為人將來之危險所為預防、矯治措施
      之保安處分，以達教化與治療之目的，可謂刑罰之補充制
      度，從而毒品危害防制條例本身所規定之觀察、勒戒及強
      制戒治等保安處分，雖兼具剝奪自由權利之性質，卻有刑
      罰不可替代之教化治療作用。是該條例規定之觀察、勒戒
      處分及附命完成戒癮治療之緩起訴處分，何者對於施毒者
      較為有利，端在何種程序可以幫助施用毒品之人戒除施用
      毒品之行為，尚非可由法院逕行認定附命完成戒癮治療之
      緩起訴處分對施用毒品者係較有利。此觀以檢察官對於「
      初犯」及「5年後再犯」施用毒品案件，如為附命完成戒
      癮治療之緩起訴處分，嗣該緩起訴處分被撤銷確定，檢察
      官應直接予以起訴或聲請簡易判決處刑，而不得再向法院
      聲請觀察、勒戒；反之，如係先向法院聲請觀察、勒戒，
      並視被告有無繼續施用毒品傾向決定是否接受強制戒治，
      其於觀察、勒戒完畢或強制戒治期滿後，最終均可獲得不
      起訴處分，所以如將後續不能完成治療及司法追訴之潛在
      風險一併納入考量，附命完成戒癮治療之緩起訴處分非必
      然有利於被告，即見其明。
 （2）再檢察官適用刑事訴訟法第253條之1第1項及第253條之2
      對被告為緩起訴處分時，另應「參酌刑法第57條所列事項
      及公共利益之維護」，並「認以緩起訴為適當」者，始得
      為之，似可認檢察官應以向法院聲請觀察、勒戒為原則，
      於例外符合上揭緩起訴處分之要件時，始得另為附命完成
      戒癮治療之緩起訴處分。而檢察官是否適用上開規定對被
      告為緩起訴處分，自得本於上開規定及立法目的，妥為斟
      酌、裁量，始予決定。而其裁量之結果，如認適於對被告
      為緩起訴處分者，固須於緩起訴處分中說明其判斷之依據
      ，惟其如認為應向法院聲請觀察、勒戒者，此時因係適用
      原則而非例外，自無需贅餘交代不適於為緩起訴處分之理
      由。是抗告法院原則上應尊重檢察官職權之行使，僅就抗
      告意旨所指事項為有限之低密度審查，除檢察官之判斷有
      違背法令、事實認定有誤或其裁量有重大明顯瑕疵外，尚
      不得任意指為違法（最高法院103年度台上字第2464號判
      決意旨參照。準此，檢察官對「初犯」或「5年後再犯」
      施用毒品罪行之被告，究應採行附命完成戒癮治療之緩起
      訴處分，或向法院聲請觀察、勒戒之處遇措施，要屬檢察
      官之裁量職權，非法院所得介入或審酌，倘檢察官係聲請
      法院裁定觀察、勒戒，法院就其聲請，除檢察官有違法或
      濫用其裁量權之情事外，僅得依法裁定被告令入勒戒處所
      執行觀察、勒戒，以查其是否仍有施用毒品傾向，尚無自
      由斟酌以其他方式替代之權。
 （3）查本件檢察官於108年7月24日偵訊時，除訊問抗告人施用
      毒品之時間、地點外（見毒偵卷第23頁反面），檢察官尚
      於庭訊結束前詢問抗告人「有沒有其他陳述？」抗告人答
      稱：「沒有」等語（見毒偵卷第25頁反面），顯見檢察官
      已有給予抗告人陳述意見之機會。況毒品危害防制條例所
      規定之觀察、勒戒處分，其立法意旨在幫助施用毒品者戒
      除毒癮，針對行為人將來之危險所為預防、矯治措施之保
      安處分，以達教化與治療之目的，可謂刑罰之補充制度，
      從而毒品危害防制條例本身所規定之觀察、勒戒及強制戒
      治等保安處分，雖兼具自由刑之性質，卻有刑罰不可替代
      之教化治療作用，且觀察、勒戒既屬用以矯治、預防行為
      人反社會性格，而具社會保安功能之保安處分，當無因行
      為人之個人因素而免予執行之理。是本案抗告人既有前述
      施用第二級毒品之行為，復經檢察官斟酌抗告人之個案情
      形，認以向法院聲請觀察、勒戒始能達成戒癮治療之目的
      ，而不為附命完成戒癮治療之緩起訴處分，因此向原審法
      院聲請裁定將抗告人送勒戒處所，以查其是否仍有施用毒
      品傾向，並據以斷定幫助其澈底戒毒之方法，要屬檢察官
      適法行使裁量權之範疇，在無違反比例原則或明顯裁量怠
      惰、恣意濫用裁量等情事，法院尚無自由斟酌以其他方式
      替代之權。至抗告人稱罹患疾病，身體狀況不佳云云，縱
      然非虛，要與法院是否裁定令入勒戒處所觀察、勒戒之判
      斷無關，亦可由勒戒處所醫療單位提供協助，不能執為免
      除觀察、勒戒處分之理由。抗告旨執此提起抗告，亦屬無
      據。 　
五、綜上所述，原審以檢察官之聲請於法要無不合，依毒品危害
    防制條例第20條第1 項及觀察勒戒處分執行條例第3 條第1
    項規定，裁定抗告人應送勒戒處所觀察、勒戒，經核其認事
    用法並無違誤，抗告意旨徒執前詞指摘原裁定不當，請求撤
     銷原裁定，改諭知戒癮治療處分云云，核無理由，應予駁
    回。
據上論斷，應依刑事訴訟法第412條，裁定如主文。
中　　華　　民　　國　　109 　年　　3 　　月　　12　　日
                  刑事第十八庭  審判長法　官  吳炳桂
                                      法　官  黃紹紘
                                      法　官  何俏美
以上正本證明與原本無異。
不得再抗告。
                                      書記官  吳芝嘉
中　　華　　民　　國　　109 　年　　3 　　月　　12　　日